【裁判字號】    97,交聲,1759
【裁判日期】    970805
【裁判案由】    聲明異議
【裁判全文】
臺灣高雄地方法院交通事件裁定        97年度交聲字第1759號
原處分機關  高雄市政府交通局
異  議  人  甲○○
上列受處分人因聲明異議案件，對於高雄市政府交通局97年6 月
18日所為之處分（原處分：高市交裁字第32-75922號），聲明異
議，本院裁定如下：
    主  文
異議駁回。
    理  由
一、原處分略以：異議人即受處分人甲○○所有車牌號碼TXW-02
    7 號輕型機車，於民國87年7 月26日行經高雄縣路竹鄉○○
    路、忠孝路口時，因機車駕駛人及附載座人未戴安全帽，而
    為警逕行舉發，並依道路交通管理處罰條例第31條第3 項，
    裁處新臺幣（下同）500 元。
二、異議意旨略以：本件違規日期為87年，裁罰之行政處分不符
    合行政程序法規定之法定時效，爰依法聲明異議。
三、經查：
 (一) 按道路交通管理事件統一裁罰基準及處理細則第44條第1 項
    規定：違反道路交通管理事件行為人，未依規定自動繳納罰
    鍰，或未依規定到案聽候裁決，處罰機關應依基準表於舉發
    違反道路交通管理事件通知單送達且逾越應到案期限60日後
    之3 個月內，逕行裁決之。此項規定係主管機關即交通部與
    內政部為補充道路交通管理處罰條例，漏未對處罰機關於受
    理違反道路交通管理事件裁決時效所為之補充性質之行政命
    令，然因該細則第44條第1 項並未規定處罰機關違反「3 個
    月」期間之規定時，即發生失權之效果，故解釋上該規定屬
    訓示之規定。因而處罰機關如未遵守上開期間之行政命令規
    定，應屬行政機關內部研考問題，斷無因此而解釋為具有失
    權之效果，否則無異與訓示規定之意旨相扞格，合先敘明。
 (二) 次按公法上請求權，係指公法上權利義務主體相互間，基於
    公法，一方得請求他方為為特定給付之權利，包括人民對行
    政機關之公法上請求權及行政機關對於人民之公法上請求權
    。行政程序法第131 條第1 項規定「公法上之請求權，除法
    律有特別規定外，因5 年間不行使而消滅」，即係有關公法
    上請求權之時效規定。而「裁處權」係國家對違反行政法義
    務者得課處行政罰之權力，屬形成權，與公法上請求權不同
    ，故行政罰法第27條另規定：「行政罰之裁處權因3 年期間
    之經過而消滅。前項期間自違反行政法上義務之行為終了時
    起算，但行為之結果發生在後者，自該結果發生起算。」，
    足徵裁處權與行政程序法第131 條第1 項之公法上請求權時
    效係屬二事，行政程序法第131 條第1 項之適用對象為公法
    上請求權，與行政罰裁處權之行使無關 。
 (三) 又行政罰法第45條規定：「本法施行前違反行政法上義務之
    行為應受處罰而未經裁處，於本法施行後裁處者，除第15條
    、第16條、第18條第2 項、第20條及第22條規定外，均適用
    之。前項行政罰之裁處權時效，自本法施行之日起算。」，
    足見行政罰法施行前違反行政法上義務之行為應受處罰而未
    經裁處者，於行政罰法施行後裁處時，其裁處權時效，除非
    個別行政法律另有規定，依其規定外，均自行政罰法施行之
    日起算。而道路交通管理處罰條例所定罰鍰、吊扣吊銷證照
    、記點之裁罰，本屬行政罰法所稱行政罰之性質，是其裁罰
    自有行政罰法規定之適用，故本件原處分機關雖於97年6 月
    18日始對異議人裁處，惟依上揭行政罰法之規定及立法意旨
    說明，裁處之時效起算，應係自行政罰法施行95年2 月5 日
    起算3 年，乃為當然之解釋，其裁罰權之時效應計至98年2
    月4 日下午12時期滿。原處分機關認本件受處分人於87年7
    月26日違規，該行為於95年2 月5 日行政罰法施行前，雖未
    經裁處，嗣於行政罰法施行後，始為原處分機關裁決，然依
    上開行政罰法第45條第2 項規定，本件原處分機關所為裁決
    ，尚未逾越上開規定之時效期間。異議人認本件裁決有違行
    政程序法之規定，係將公法上請求權之時效及裁處權之時效
    混為一談，而容有誤會。
 (四) 查異議人所有車號TXW-027 號輕型機車之機車駕駛人及附載
    座人，於87年7 月26日在高雄縣路竹鄉○○路與忠孝路口，
    有騎乘機車未戴安全帽，經於87年8 月22日製單舉發，並由
    原處分機關於97年6 月18日裁決之事實，有高雄縣警察局舉
    發違反道路交通管理事件通知單、舉發照片影本及高雄市政
    府交通局違反道路交通管理事件裁決書各1 份在卷足查，且
    為異議人所不爭執，上述事實堪可認定。原處分機關裁決時
    ，其裁處權並未罹於時效，其於97年6 月18日依道路交通管
    理處罰條例第31條第3 項（於90年1 月17日因條次更動而調
    整為現行法之同條第5 項）裁決異議人罰鍰500 元，於法無
    違，異議人執上開情詞聲明異議，洵無理由，應予裁定駁回
    。
據上論斷，應依道路交通案件處理法第19條，裁定如主文。
中    華    民    國    97    年    8     月    5     日
                  交通法庭    法  官  蔡書瑜
以上正本證明與原本無異。
如不服本裁定，應於收受送達後5 日內向本院提出抗告狀。
中    華    民    國    97    年    8     月    11    日
                              書記官  邱靜銘


司法院資訊處製作；財團法人民間司法改革基金會備份。
